【裁判字號】    94,重訴,110
【裁判日期】    951206
【裁判案由】    侵權行為損害賠償
【裁判全文】
臺灣彰化地方法院民事判決  94年度重訴字第110號
原      告  乙○○即震昌合板建.
訴訟代理人  柯開運律師
被      告  丙○○
訴訟代理人  黃俊昇律師
            陳世煌律師
複 代理 人  江銘栗律師
被      告  甲○○
訴訟代理人  鐘為盛律師
上列當事人間請求侵權行為損害賠償事件，本院於民國95年11月
8日言詞辯論終結，茲判決如下：
    主      文
被告應連帶給付原告新台幣伍佰拾玖萬柒仟捌佰壹拾貳元，及
自民國九十四年九月二十三日起至清償日止，按年息百分之五計
算之利息。
原告其餘之訴駁回。
訴訟費用由被告連帶負擔百分之三十七，餘由原告負擔。
本判決主文第一項於原告以新台幣壹佰柒拾玖萬玖仟貳佰柒拾元
為被告供擔保後，得假執行；但被告如於執行標的物拍定、變賣
或物之交付前，以新台幣伍佰拾玖萬柒仟捌佰壹拾貳元為原告
預供擔保，得免為假執行。
原告其餘假執行之聲請駁回。
    事實及理由
一、原告主張：
  (一)被告丙○○係坐落彰化縣彰化市○○段阿夷小段155-3地號
    土地之所有權人，並於前開土地上興建3棟違章建築，即門
    牌彰化市○○路○段191-1號、191-2號、191-3號等建物（
    以下分別簡稱門牌191-1號、191-2號、191-3號建物）。其
    中門牌191-1號建物由被告丙○○自民國94年4月11日起，以
    每月租金新台幣（下同）4萬元出租予被告甲○○，被告甲
    ○○則以其妻林慧卿名義簽訂房屋租賃契約，供作經營新金
    馬車KTV使用。其餘門牌191-2號、191-3號建物亦由被告丙
    ○○出租予原告，供作經營震昌合板建材行，及作為堆放合
    板等建材之倉庫使用。嗣於94年8月16日上午11時58分左右
    ，由於被告甲○○疏於注意，致門牌191-1號建物內因不明
    原因而起火，並延燒至隔鄰之門牌191-2號、191-3號建物，
    造成原告堆放在191-2號、191-3號建物內之木心板、合板、
    防水板等全新建材及辦公設備，均遭燒毀。
  (二)門牌191-1號建物既供作KTV營業使用，核屬供公眾使用之建
    築物，被告丙○○、甲○○分別為該建物之所有權人、使用
    人，竟未維護建築物合法使用與其構造及設備安全，亦未定
    期委託中央主管建築機關認可之專業機構或人員檢查簽證，
    並向當地主管建築機關申報，且該建物曾因消防檢查不合格
    ，而遭開單處罰及斷水斷電，惟被告丙○○竟未取得消防檢
    查合格恢復供水供電前，又將門牌191-1號建物出租予被告
    甲○○。是以被告前開行為，顯然違反建築法第77條、消防
    法第6條等保護他人之法律，被告就原告所受損害，應負連
    帶賠償責任。
  (三)彰化縣消防局火災原因調查報告書雖認本件起火原因不明，
    但上開報告書肯認本件火災起火戶係門牌191-1號建物，起
    火處則在該建物辦公室、休息室及包廂西側附近，被告難辭
    其咎。
  (四)原告因本件火災遭燒毀之合板等建材價值13,685,706元，辦
    公設備價值910, 950元。
  (五)原告因本件火災，業經向新光產物保險股份有限公司（以下
    簡稱新光保險公司）、華南產物保險股份有限公司（以下簡
    稱華南保險公司）分別領取火災保險金180萬元、180萬元，
    合計領得保險金為360萬元。
  (六)爰依民法第184條第1項、第2項、第185條第2項，及消防法
    第6條第1項、第10條第1項、建築法第77條等規定，即依侵
    權行為損害賠償之法律關係，請求被告應連帶給付原告14,6
    05,206元，及自起訴狀繕本送達被告之翌日起至清償日止，
    按年息百分之5計算之利息，並陳明願供擔保，請准宣告假
    執行等語。
二、被告丙○○辯稱：
  (一)所謂違章建築係指在建築法適用地區內，未經申請當地主管
    建築機關之審查許可，並發給執照而擅自建造之建築物。至
    於未依規定申請建造執照即行建築，充其量僅該建築物為違
    章建築，違反行政管理法規而已，難謂已違反保護他人之法
    律。
  (二)被告縱違反建築法第77條規定，惟該違反行為與本件火災之
    發生不具相當因果關係。又建築法規範目的為實施建築管理
    以維護公共安全、公共交通、公共衛生及增進市容觀瞻而訂
    定，其目的著重在公益保護，並非個人權益之保障，是該建
    築法規非屬民法第184條第2項所稱保護他人之法律。
  (三)被告丙○○出租門牌191-1號建物予被告甲○○之行為，與
    本件火災之發生亦無相當因果關係，則被告丙○○毋庸負民
    法第184條第2項規定之賠償責任。
  (四)被告丙○○既將門牌191-1號建物出租並交付予被告甲○○
    使用，該建物實際支配管理權當然隨同移轉。換言之，被告
    丙○○既非該建物之實際支配管理權人，則被告丙○○自無
    依消防法設置並維護其消防安全設備之責任。
  (五)門牌191-1號建物早於82年間建竣，應無84年7月2日修正公
    布消防法第10條第1項規定之適用。
  (六)原告主張遭燒毀之合板等建材價值高達13,685,706元，惟其
    進貨量與出貨量相較竟差12.327倍，有違常情。又原告主張
    遭燒毀之辦公設備價值919,500元，恐有以少報多之情形。
  (七)鑑定報告書僅憑原告口述，被告否認其真實性，且原告尚應
    舉證其動產之型號、款式及數量，倘無法舉證時，應駁回其
    請求。
  (八)原告承租門牌191-2號、191-3號建物之面積高達280坪，係
    供倉庫使用，竟未依消防法第6條第1項第2款等規定，設置
    並維護其消防安全設備，就損害之擴大與有過失。又原告於
    發生火災後，已向保險公司領取360萬元之火災保險金，有
    雙重求償之虞，應予扣除。
  (九)綜上所述，被告丙○○既非門牌191-1號建物之實際支配管
    理權人，且該建物建竣於82年間，又建築法並非保護他人之
    法律，是以原告主張被告違反消防法第6條第1項、第10條第
    1項、建築法第77條等法護他人之法律，並進而主張被告丙
    ○○應負共同侵權行為責任，洵屬無據，故請求駁回原告之
    訴及其假執行之聲請，並陳明如受不利之判決，願供擔保請
    准免為假執行等語。
三、被告甲○○辯稱：
  (一)門牌191-1號、191-3號建物相毗鄰，均裝設新光保全設備，
    發生火警當時門牌191-1號建物未有火警訊號顯示，倘起火
    處係在門牌191-1號建物內，何以保全火警訊號僅在門牌191
    -3號建物顯示。又消防鑑識人員均在門牌191-1號建物內採
    證，並未在門牌191-3號建物內採證，是起火處似非門牌191
    -1號建物。
  (二)建築法規之立法目的，乃為實施建築管理，以維護公共安全
    、公共交通、公共衛生及增進市容景觀，其所欲保護之對象
    係屬公共利益及個人之生命安全，並非個人之財產安全，是
    原告主張建築法第77條規定，顯非屬民法第184條第2項規定
    所稱保護他人之法律。
  (三)依彰化縣消防局火災原因調查報告書，本件火災發生原因不
    明，原告並未舉證證明被告甲○○有何故意或過失行為導致
    火災之發生，其片面指摘被告甲○○有過失，不足採信。
  (四)原告依彰化縣消防局函，指摘被告甲○○曾因消防檢查不合
    格，而遭開單處罰乙節，容有誤會。因該函係安檢檢查不合
    規定須限期改善之通知，其開單日期早於93年1月28日，但
    被告甲○○延至94年4月11日始承租，是前開消防檢查不合
    格乙節係在被告甲○○承租前所發生之事實，與被告甲○○
    無涉。
  (五)此外，原告並未舉證證明被告甲○○有何其他違反消防法規
    之事實，是以原告主張告甲○○違反消防法之規定，不足採
    信。其餘並援引被告丙○○之答辯。
  (六)從而，原告請求為無理由，故請求駁回原告之訴及其假執行
    之聲請，並陳明如受不利之判決，願供擔保請准免為假執行
    等語。
四、兩造不爭執事項：
  (一)被告丙○○係前開土地之所有權人，並於前開土地興建3棟
    違章建築，即門牌191-1號、191-2號、191-3號等建物。其
    中門牌191-1號建物由被告丙○○自94年4月11日起，以月租
    金4萬元出租予被告甲○○，經營新金馬車KTV使用。其餘門
    牌191-2號、191-3號建物亦由被告丙○○出租予原告，經營
    震昌合板建材行，作為堆放合板等建材之倉庫使用。
  (二)門牌191-1號、191-2號、191-3號建物於94年8月16日上午發
    生火災，造成原告堆放在門牌191-2號、191-3號建物內之木
    心板、合板、防水板等建材及辦公設備，全遭燒毀。
  (三)被告甲○○承租之門牌191-1號建物面積約192坪，折合約63
    5 平方公尺，該建物南側由北至南依序供作休息室、辦公室
    及廚房使用。
  (四)原告承租門牌191-2號、191-3號建物總面積約280坪，折合
    約926平方公尺。
  (五)原告因本件火災，業經向新光保險公司、華南保險公司分別
    領取火災保險金180萬元、180萬元，合計領得保險金為360
    萬元。
五、原告主張被告違反消防法、建築法等保護他人之法律，致發
    生本件火災，造成原告所有建材及辦公設備全遭燒毀等情，
    然被告否認有何違反消防法、建築法等事實，並以前詞置辯
    。是以本件最主要爭點之所在，乃在於被告就本件火災是否
    須負損害賠償責任？若須負責者，其應賠償金額若干元？
六、經查：本院依聲請向彰化縣消防局調閱本件火災原因調查報
    告書後，得知前開火災之起火戶及起火處詳如下述，即「(一)
    起火戶研判：依據燃燒後狀況(一)搶救人員到達時靠191與191
    -1號南側冒出濃煙，而191- 3號上方並無濃煙，搶救人員可
    佈水線進入防護及搶救。燃燒後狀況(二)191-1號火舌已燒至
    北面大門口，而191 -3號尚未發現火舌。燒後狀況(六)191-1
    號北面最先冒出火舌。燃燒後狀況(八)搶救人員到達191 號南
    側磁磚存放區，已發現靠西南角靠191-1號有明顯火光，而
    191號內磁磚包裝紙及內部隔間均未受燒。燃燒後狀況現
    場191號員工於筆錄中敘述當時情形，大約於11點40分時發
    現隔壁KTV傳出有類似爆裂聲，窗戶外有濃煙，當時人在公
    司辦公室，當時我就跑到公司外面，看到KTV濃煙密佈，朝
    向本公司飄過來。為燒後狀況現場191-3號負責人於筆錄
    中敘述當時情形，當時他及員工在公司內大約12時發現火警
    ，保全公司同時來電告之火災感應器發報，並由我打電話通
    報119，當時由倉庫中間隔間處左側上方（隔壁KTV）處竄出
    黑煙，並由員工和我持滅火器初期搶救，搶救無效後便退出
    大門口外。燃燒後狀況當天11時57及58分偵側到191-1號
    （設6）位置回路異常，12時2分保全自保回路偵側到回路異
    常。燃燒後狀況當天12時0分東側烤漆板上差動式探測器
    （火9）偵測火災，12時2分差動式探測器（火9）偵測火災
    ，又加上保全人員回報公司通話記錄中鄰棟金王朝（KTV）
    起火，延燒至標的（191-3號），以上所指均以191-1號最先
    起火，故彰化市○○路○段191-1號確為起火戶。(二)起火處
    研判：依據現場燃燒後狀況現場191-1號東側牆面工字鐵
    受燒變色，愈靠南側（辦公室）附近變色愈嚴重，屋頂倒塌
    亦靠南側（辦公室）附近較嚴重。燃燒後狀況現場191-1
    號屋頂倒塌由北向後側（南）辦公室、休息室位置傾斜，南
    側廚房亦向辦公室、休息室位置傾斜。燃燒後狀況屋頂清
    除後在辦公室與休息室位置發現上方鋼樑，比較鋼樑受燒變
    色情形，以靠休息室鋼樑變色較嚴重，該鋼樑又以靠西側變
    色較嚴重。燃燒後狀況塑膠地板燒毀亦靠辦公室與西側較
    嚴重。燃燒後狀況於辦公室、休息室及包廂靠西側走道地
    板上發現五處受燒較嚴重凹痕。又加上保全系統於11時57及
    58分偵測191-1號（設6）辦公室、休息室及南側兩間包廂內
    部位置回路異常，12時2分設於辦公室外側（自16）自保回
    路異常，接下來連續回路異常並於12時3分（設5 ）東邊靠
    北側包廂亦回路異常，綜合以上研判辦公室、休息室及包廂
    內西側附近為起火處。」。據此可知，原告主張本件火災起
    火處係在被告甲○○所承租之門牌191-1號建物內等情，堪
    予採認。至於被告甲○○辯稱消防鑑識人員均在門牌191-1
    號建物內採證，未在門牌191-3號建物內採證等語，核係其
    主觀臆測之詞，更與前開事證不符，自難採信。
七、按「本法所稱管理權人係指依法令或契約對各該場所有實際
    支配管理權者。」、「下列場所之管理權人應設置並維護其
    消防安全設備：一依法令應有消防安全設備之建築物。」，
    消防法第2條、第6條第1項第1款分別定有明文。又按各類場
    所消防安全設備設置標準第12條、第14條及第18條規定，視
    聽歌唱場所（KTV等）為甲類場所，應設置滅火器，若為廚
    房等大量使用火源之場所，樓地板面積在200平方公尺以上
    者，並應設置二氧化碳、乾粉等滅火設備。經查：被告甲○
    ○承租門牌191-1號建物之面積約為635平方公尺，供作KTV
    使用，該建物南側則供作廚房使用，已如前述。據此，原告
    主張門牌191-1號建物係前開消防法規規範之場所，及被告
    甲○○係該建物之實際支配管理權人等情，亦堪採信。又查
    ：被告甲○○並不否認未依前述消防法規設置充足之消防安
    全設備，則依一般情形，倘被告甲○○依法設置充足之消防
    安全設備，本件火災不致於達到一發不可收拾之程度，並延
    燒至隔鄰門牌191-2號、191-3號建物，造成原告大量建材全
    遭燒毀。是以原告主張被告甲○○違反保護他人之法律，致
    其受有損害，於法自無不合，洵值採信。至於被告甲○○雖
    辯稱其間無因果關係等語，亦與前開事證不符，核屬事後卸
    責之詞，不足採信。
八、次按「建築物所有權人、使用人應維護建築物合法使用與其
    構造及設備安全。直轄市、縣（市）（局）主管建築機關對
    於建築物得隨時派員檢查其有關公共安全與公共衛生之構造
    與設備。供公眾使用之建築物，應由建築物所有權人、使用
    人定期委託中央主管建築機關認可之專業機構或人員檢查簽
    證，其檢查簽證結果應向當地主管建築機關申報。非供公眾
    使用之建築物，經內政部認有必要時亦同。前項檢查簽證結
    果，主管建築機關得隨時派員或定期會同各有關機關複查。
    第三項之檢查簽證事項、檢查期間、申報方式及施行日期，
    由內政部定之。」，93年1月20日修正公布之建築法第77條
    定有明文。又按所謂保護他人為目的之法律，係指一般防止
    危害權益，或禁止侵害權益之法律；凡直接或間接以保護個
    人權益為目的者，均屬之；且法律規定，雖非直接以保護他
    人為目的，惟藉行政措施可保障他人之權利或利益不受侵害
    者，仍有民法第184條第2項規定之適用。經查：依前開火災
    原因調查報告書記載，本件火災起火原因固屬不明，但起火
    處位於門牌191-1號建物內，並延燒至隔鄰門牌191-2號、19
    1-3號建物，倘門牌191-1號建物之所有權人即被告丙○○，
    或其使用人即被告甲○○，嚴格遵守前開建築法所課予維護
    建物設備安全及定期委託相關人員檢查簽證之義務，則依一
    般情形，不致於發生本件火災，亦不致於延燒至門牌191-2
    號、191-3號建物。由此，足證被告違反前開建築法規，怠
    於依法維護建物設備安全及定期委託相關人員檢查簽證，致
    原告受有損害，且其間具有相當因果關係無訛。是以原告主
    張被告違反前開建築法規定，即違反保護他人之法律，致其
    有損害，於法自無不合，應值採信。至於被告辯稱建築法並
    非保護他人之法律，及門牌191-1號建物建竣於82年間，不
    適用建築法第77條等語，顯然曲解法律規定，殊難採認。
九、按「違反保護他人之法律，致生損害於他人者，負賠償責任
    。但能證明其行為無過失者，不在此限。」、「數人共同不
    法侵害他人之權利者，連帶負損害賠償責任。」、「不法毀
    損他人之物者，被害人得請求賠償其物因毀損所減少之價額
    。」，民法第184條第2項、第185條第1項前段、第196條分
    別定有明文。經查，原告所有存放於門牌191-2號、191-3號
    建物內之合板等全新建材，既因被告違反保護他人法律之行
    為，因而引起之火災，而全遭燒燬，且被告不能證明渠等行
    為無過失，則原告本於前開規定，請求被告連帶賠償其物毀
    損所減少之價額，洵屬有據。
十、關於原告財物因本件火災受損之金額若干？經本院依聲請送
    請財團法人中華民國企業技術鑑定委員會鑑定，嗣經該鑑定
    人檢附95年8月17日鑑定報告書載明鑑定結果：動產（指辦
    公設備）損失部分523,540元，木材存貨（指合板等全新建
    材）損失部分，依震昌建材行94年8月16日期末存貨明細表
    為14,472,813元，依震昌建材行94年7、8月發票收據統計數
    量為14,148,408元。被告雖質疑原告庫存合板等建材之數量
    及價值，及辦公設備以少報多等情。然參以鑑定報告所述，
    鑑定人係依據鑑定人員勘估當時所見及原告陳述，並依照本
    院檢附之明細資料、照片、發票，以為判定依據，顯非單憑
    原告陳述為惟一判定之根據；且關於辦公設備部分，其中部
    分因現場或照片無法辨識，鑑定人已予剔除，不予鑑定；另
    參以該鑑定報告書中所附現場勘估照片顯示，火災現場遺留
    為數甚多，或整齊堆放，或散落各處，或堆積如山遭燒毀之
    合板等建材，現場亦遺有諸多遭燒毀之辦公設備等情，足認
    該鑑定報告書適當可採。被告猶執前詞空言指摘，自難採信
    。據此，核算出原告因本件火災所受損害額，即動產損失為
    523,540元，木材存貨部分則應以實際存放在現場為準，即
    14,472,813元作為計算標準，合計為14,996,353元（計算式
    ：523,540＋14,472,813＝14,996,353元）。
十一、另按「損害之發生或擴大，被害人與有過失者，法院得減輕
    賠償金額，或免除之。」，民法第217條第1項定有明文。經
    查：原告承租之門牌191-2號、191-3號建物面積約為926平
    方公尺，係供作堆放合板等建材之倉庫，已如前述，核屬各
    類場所消防安全設備設置標準第4條第1項第3款規定之高度
    危險工作場所，依該標準第15條第1項第1款規定，應設置室
    內消防栓設備，但原告並不否認未依前開規定設置充足之消
    防安全設備，亦未依前開建築法第77條規定，維護建物設備
    之安全，導致本件火災輕易延燒。由此可知，原告怠於設置
    消防安全設備，及維護建物設備之安全，致損害之擴大，甚
    為明確。據此，被告辯稱原告與有過失乙節，堪予採認。本
    院據此審酌兩造原因力之強弱，因此認定原告應負擔百分之
    40之過失責任，被告則應負擔百分之60之過失責任，較為允
    當。依此過失比例核算結果，原告得請求損害賠償之金額為
    8,997,812元（計算式：14,99 6,353×0.6≒8,997,812，小
    數點以下四捨五入）。
十二、末按「被保險人因保險人應負保險責任之損失發生，而對於
    第三人有損失賠償請求權者，保險人得於給付賠償金額後，
    代位行使被保險人對於第三人之請求權；但其所請求之數額
    ，以不逾賠償金額為限。」，保險法第53條第1項定有明文
    。此即保險人之代位權，其性質屬於法定代位之一種，保險
    人於給付賠償金額後，被保險人之損害賠償請求權即法定地
    、當然地移轉於保險人，毋待被保險人另為讓與之意思表示
    ，被保險人亦不得妨礙保險人行使代位權。經查：原告因本
    件火災，已自新光保險公司、華南保險公司合計領得360萬
    元之火災保險金，是原告就此360萬元之損害賠償請求權，
    依前開保險法規定，已移轉予前開保險公司，則被告辯稱原
    告此部分360萬元之請求，應予剔除，尚非無據。經剔除後
    ，原告所得請求之金額為5,397,812元（計算式：8,997,812
    －3,600,000＝5,397,812）。
十三、綜上所述，原告本於侵權行為損害賠償之法律關係，請求被
    告連帶給付5,397,812元，及自起訴狀繕本送達被告之翌日
    即94年9月23日起至清償日止，按年息百分之5計算之利息，
    為有理由，應予准許。逾此部分之請求，不應准許，應予駁
    回。
十四、兩造均陳明願供擔保聲請宣告假執行或免為假執行之宣告，
    經核原告勝訴部分，於法並無不合，爰分別酌定相當擔保金
    額宣告之。至於原告敗訴部分，其假執行之聲請，已失所附
    麗，應予駁回。
十五、兩造其餘攻擊防禦方法及舉證，於判決結果不生影響，自毋
    庸一一論列，附此敘明。
十六、訴訟費用負擔之依據：民事訴訟法第79條、第85條第2項。
中    華    民    國    95    年    12     月    6    日
                  民事第一庭    法      官  陳正禧
上正本證明與原本無異。
如對判決上訴，應於判決送達後20日內向本院提出上訴狀。
                                法院書記官  王宣雄
中    華    民    國    95    年    12    月    7     日


司法院資訊處製作；財團法人民間司法改革基金會備份。
